ACORDAO-COMPLETO-2361675

ACÓRDÃO 1061/2020 ATA 4/2020 - SEGUNDA CÂMARA

VISTOS, relatados e discutidos estes autos de Recursos de Reconsideração interpostos por Cleide Maria de Souza Oliveira e Evandro Mauro Maciel Chacon, ex-prefeitos de Pesqueira-PE, contra o Acórdão 4719/2018-TCU-Segunda Câmara, por meio do qual o Tribunal julgou irregulares as contas dos responsáveis, imputou-lhes o débito apurado nos autos e aplicou-lhes, individualmente, multa no valor de R$ 60.000,00 (sessenta mil reais) ;
ACORDAM os Ministros do Tribunal de Contas da União, reunidos em Sessão de 2ª Câmara, ante as razões expostas pelo Relator, com fulcro nos arts. 32 e 33 da Lei 8.443/1992, c/c art. 285, do RI/TCU, em:
9.1. conhecer dos Recursos de Reconsideração interpostos pela Sra. Cleide Maria de Souza Oliveira e pelo Sr. Evandro Mauro Maciel Chacon;
9.2. dar provimento ao recurso da Sra. Cleide Maria de Souza Oliveira, para julgar regulares as suas contas, afastando o débito e a multa imputados pelos itens 9.2 e 9.3 do 4.719/2018-TCU-2ª Câmara;
9.3. dar provimento parcial  ao recurso do Sr. Evandro Mauro Maciel Chacon, afastando o débito imputado no item 9.2 do Acórdão 4719/2018-TCU-Segunda Câmara e a multa aplicada no item 9.3 da mesma decisão;
9.4. manter o julgamento pela irregularidade das contas do Sr. Evandro Mauro Maciel Chacon, com fundamento no art. 16, inciso III, alíneas a e b, da Lei 8.443/92, aplicando-lhe a multa prevista no art. 58, inciso I, da Lei 8.443/1992, no valor de R$ 10.000,00 (dez mil reais) ;
9.5. dar ciência da presente deliberação aos recorrentes e demais interessados.

Recursos de Reconsideração interpostos por Cleide Maria de Souza Oliveira e Evandro Mauro Maciel Chacon, ex-prefeitos de Pesqueira/PE, contra o Acórdão 4.719/2018-TCU-2ª Câmara, por meio do qual o Tribunal julgou irregulares as contas dos responsáveis, imputou-lhes o débito apurado nos autos e aplicou-lhes, individualmente, multa no valor de R$ 60.000,00.

Segunda Câmara

Prefeitura Municipal de Pesqueira - PE.

3. Interessados/Responsáveis/Recorrentes:
3.1. Interessados: Caixa Econômica Federal CNPJ 00.360.305/0001-04) e Ministério das Cidades (extinta).
3.2. Responsáveis: Cleide Maria de Souza Oliveira (CPF XXX.423.164-XX) e Evandro Mauro Maciel Chacon (CPF XXX.172.204-XX).
3.3. Recorrentes: Cleide Maria de Souza Oliveira (CPF XXX.423.164-XX) e Evandro Mauro Maciel Chacon (CPF XXX.172.204-XX).

Ana Arraes (Presidente).

Ministro-Substituto André Luís de Carvalho em substituição à Ministra Ana Arraes.

13.1. Ministros presentes: Ana Arraes (Presidente), Aroldo Cedraz (Relator) e Raimundo Carreiro.
13.2. Ministra que alegou impedimento na Sessão: Ana Arraes (Presidente).
13.3. Ministra que não participou da votação: Ana Arraes (Presidente).
13.4. Ministros-Substitutos convocados: Augusto Sherman Cavalcanti e André Luís de Carvalho (Revisor).
13.5. Ministro-Substituto convocado com voto vencido: André Luís de Carvalho (Revisor).

AROLDO CEDRAZ

Ministro-Substituto André Luís de Carvalho.

Trata-se de Recursos de Reconsideração interpostos por Cleide Maria de Souza Oliveira e Evandro Mauro Maciel Chacon, ex-prefeitos de Pesqueira-PE (Peças 66-67 e 79) , contra o Acórdão 4719/2018-TCU-Segunda Câmara (Peça 54) , por meio do qual o Tribunal julgou Tomada de Contas Especial instaurada em face do não cumprimento dos objetivos pactuados em contratos de repasse celebrados com a Caixa Econômica Federal e da não prestação de contas da avença, julgou irregulares as contas dos responsáveis, imputou-lhes o débito apurado nos autos e aplicou-lhes, individualmente, multa no valor de R$ 60.000,00.
2.	A Secretaria de Recursos procedeu ao exame de admissibilidade e de mérito às Peças 102 e 103, que abaixo reproduzo, como parte deste Relatório:
	"[...] HISTÓRICO
1.3.	Cuida-se de tomada de contas especial (TCE) instaurada pela Caixa Econômica Federal (Caixa) , em face de Cleide Maria de Souza Oliveira (gestão 2009-2012) e de Evandro Mauro Maciel Chacon (gestão 2013-2016) , ex-prefeitos de Pesqueira - PE, em razão do não cumprimento dos objetivos pactuados nos contratos de Repasse 274.679-79/2008 (Siafi 641351) , no valor de R$ 443.650,00, e 278.389-53/2008 (Siafi 641455) , no valor de R$ 245.850,00, ambos celebrados com a Caixa, que representa o Ministério das Cidades, e o referido Município, com o objetivo de pavimentar vias públicas.
1.4.	Desses montantes, foram repassados ao Município o valor de R$ 88.730,00 no âmbito do Contrato 274.679-79/2008, com o desbloqueio efetivo de R$ 45.660,12, e transferido o valor de R$ 80.712,56, com o desbloqueio efetivo de R$ 48.627,89 no âmbito do Contrato de Repasse 278.389-53/2008 (peça 1, p. 365, itens 3 e 3.1) .
1.5.	Promovida a citação solidária dos ex-prefeitos pelo valor total dos recursos federais transferidos ao município (R$ 94.288,01) , em face da execução parcial do objeto e desperdício de recursos, a Secex-PE (peça 45) propôs a irregularidade das contas dos responsáveis e imputação do débito integral, após rejeição das razões de justificativa do Sr. Evandro Mauro Maciel Chacon, único que compareceu aos autos, com o consequente reconhecimento da revelia da Sra. Cleide Maria de Souza Oliveira.
1.6.	O encaminhamento proposto pela unidade técnica contou com a anuência do MP/TCU (peça 48) , que sugeriu ainda que a irregularidade das contas de Evandro Moura fosse também fundamentada na alínea "a" do inciso III, do art. 16, da Lei 8.443/1992, em razão do não encaminhamento da prestação de contas dos contratos de repasse ou da adoção de providências cabíveis em defesa do erário.
1.7.	O Ministro Relator do acórdão recorrido, André Luís de Carvalho, anuiu aos encaminhamentos da Secex-PE e do Parquet de contas, com a consequente prolação do Acórdão 4719/2018-TCU-Segunda Câmara (peça 54) , que considerou revel a Sra. Cleide Maria de Souza e julgou irregulares as suas contas e as do Sr. Evandro Moura, ora recorrente, condenando-os solidariamente no débito histórico de R$ 94.288,01, além de multa individual no valor de R$ 60.000,00.   
1.8.	Insurgem-se nesta oportunidade o Sr. Evandro Mauro Maciel Chacon, e a Sra. Cleide Maria de Souza Oliveira, ex-prefeitos municipais interpondo recursos de reconsideração (peças 66-67 e 79) .
1.9.	Nas respectivas missivas, os responsáveis encaminharam Ofícios da Caixa dando conta da funcionalidade das ruas executadas, o cancelamento da tomada de contas especial e a dilação do prazo para prestação de contas para 8/12/2017 (atual gestão municipal) , tendo sido a referida prestação de contas posteriormente apresentada e aprovada por aquela instituição financeira, consoante a documentação trazida. 
1.10.	Em razão dessas manifestações da Empresa Pública, esta Diretoria empreendeu pesquisa. Em consulta realizada nesta Secretaria ao site da Caixa Econômica Federal - Acompanhamento de Operações do Setor Público (Disponível em : https://webp.caixa.gov.br/siurb/ao/pag/filtro-ctrl.asp# Acesso em: 29 de março de 2019) , identificou-se que os contratos 274.679-79/2008 e 278.389-53/2008 foram aprovados pelo banco em 17/7/2018 e em 23/7/2018, respectivamente, com registro de aprovação no SIAFI em 31/7/2018, sob os números 2018NS012545 e 2018NS12546, respectivamente, conforme documento acostado à peça 84.
1.11. 	Também em consulta ao Sistema DGI-Consulta no TCU, foi constatado que os respectivos contratos de repasse estão em situação de "adimplente".
1.12.	Diante desses fatos, fez-se necessário diligenciar à Caixa Econômica Federal (peça 86) , a fim de colimar os elementos de convicção utilizados pela instituição financeira para sustentar seu parecer pela regularidade da execução física e da execução financeira dos Contratos de Repasse 274.679-79/2008 (Siafi 641351) e 278.389-53/2008 (Siafi 641455) .
1.13.	Nesta oportunidade, examinam-se os recursos de reconsideração e os elementos trazidos pela Caixa Econômica Federal (peças 89-100) . 
EXAME DE ADMISSIBILIDADE	
1.14.	Reitera-se os exames preliminares de admissibilidade (peças 66-67 e 80-81) , ratificados pelo Exmo. Ministro Aroldo Cedraz (peças 70 e 83) , que conheceu dos recursos interpostos, suspendendo-se apenas em relação à recorrente Cleide Maria de Souza Oliveira os efeitos dos itens 9.2, 9.3 e 9.5 do Acórdão 4719/2018-TCU-Segunda Câmara (peça 54) . 
EXAME DE MÉRITO
2.	Delimitação
2.1.	Constitui objeto dos presentes recursos de reconsideração definir se, em relação a ambos os recorrentes: 
	a) é possível constatar a regularidade da execução física e da execução financeira dos Contratos de Repasse; 
b) é possível afastar a irregularidade concernente à omissão na continuidade das obras e à não prestação de contas, quanto ao Sr. Evandro Mauro Maciel Chacon.
3.	Da regularidade da execução física das avenças  
3.1.	Ambos os recorrentes (peças 67 e 79, p. 6) juntam cópia do Ofício nº 0282/2018/GIGOVCA, da Gerência Executiva de Governo de Caruaru da Caixa Econômica Federal (Caixa) , informando que, em relação aos dois Contratos de Repasse em apreço:
1.2 CR 274.679-79 - Após vistoria da Caixa realizada em 27/09/2017, houve ateste de funcionalidade das ruas executadas, e. consequentemente, o cancelamento da Tomada de Contas Especial pela não execução do objeto contratado. Solicitamos ao município a prestação de contas final em 08/12/2017, o que ainda aguardamos. O contrato está passível de notificação de TCE pelo descumprimento do prazo para apresentação da prestação de contas, cujas notificações poderão ser enviadas à Vossa Senhoria, visto que o último pagamento ocorreu dentro da sua gestão, em 12/08/2011, bem como a todos os seus sucessores. Incluindo a atual prefeita. Alertamos que a notificação de TCE é o início do processo, que posteriormente, poderá seguir para julgamento do TCU e para registro de inadimplência no CADIN.
1.3 CR 278.389-53 - Após vistoria da Caixa realizada em 27/09/2017, houve ateste de funcionalidade das ruas executadas, e, consequentemente, o cancelamento da Tomada de Contas Especial pela não execução do objeto contratado. Solicitamos ao município a prestação de contas final em 08/12/2017, o que ainda aguardamos. O contrato está passível de notificação de TCE pelo descumprimento do prazo para apresentação da prestação de contas, cujas notificações poderão ser enviadas à Vossa Senhoria, visto que o último pagamento ocorreu dentro da sua gestão, em 29/07/2011, bem como a todos os seus sucessores, incluindo a atual prefeita. Alertamos que a notificação de TCE é o início do processo, que, posteriormente, poderá seguir para julgamento do TCU e para registro de inadimplência no CADIN.
3.2.	O Ofício em comento foi direcionado à Sra. Cleide Maria de Souza Oliveira, uma das recorrentes neste processo, que retornou à liderança do Executivo municipal. Também foi enviado correio eletrônico pela Caixa à Prefeitura de Pesqueira/PE, dando conta da regularidade financeira dos contratos, conforme se transcreve a seguir:
À 
Prefeitura Municipal de Pesqueira
Prezados (as) Senhores (as) 
1. Com base na movimentação das contas vinculadas ao contrato em epígrafe, nos documentos fiscais apresentados e nos comprovantes de devolução à União das sobras de repasse e rendimentos cabíveis, informamos que a prestação de contas pode ser considerada regular, porém a formalização da aprovação, por meio de Ofício, somente ocorrerá após aprovação das contas pelo Tesouro Nacional (SIAFI) . Gentileza aguardar.
2. Sem mais, permanecemos à disposição.
3.3.	A recorrente Cleide Maria de Souza Oliveira alega ainda que fora prejudicada no julgamento combatido, visto que não lhe teria sido disponibilizada nenhuma documentação pelo Município, durante a gestão do Sr. Evandro Mauro Maciel Chacon, e que agora retornando à gestão municipal conseguiu se inteirar da situação dos contratos de repasse (peça 66, p. 3) .
3.4.	Informa que a Caixa forneceu novo prazo para finalização das obras e para a respectiva prestação de contas, e que procedeu a esses atos, o que seria atestado pelo Ofício da Caixa adrede referido, que teria atestado a execução total dos dois contratos de repasse (peça 66, p. 4-5) .
3.5.	Assevera que o Sr. Evandro Mauro Manuel Chacon exerceu o cargo de prefeito municipal no período de 1/1/2013 a 31/12/2016, e não deu continuidade às obras e nem prestou as contas devidas, providência ora tomada pela recorrente (peça 66, p. 5-7) .
3.6.	Reitera que os contratos de repasse foram integralmente executados pela municipalidade, bem como afirma a ausência de dano ao erário, e que eventual condenação para ressarcimento aos cofres públicos implicaria em enriquecimento ilícito da Administração (peça 66, p. 7-13) .
3.7.	Aponta ainda a presunção relativa de veracidade da manifestação da Caixa, ante a sua fé pública, motivo pelo qual requer o afastamento de sua condenação em débito e multa (peça 66, p. 13) .
Análise
3.8.	Após constatar a manifestação da Caixa Econômica Federal, e colher as informações obtidas no sítio da Empresa na internet, assim como no sistema DGI-Consulta, conforme narrado no histórico, esta Diretoria empreendeu diligência à Caixa para levantar elementos adicionais (peça 86) , a fim de que o Tribunal disponha de informações suficientes a manter ou alterar o seu juízo, vez que esta Corte não se encontra vinculada à manifestação de outros Órgãos da Administração (Acórdão 3947/2009-TCU-Primeira Câmara, rel. Min. Augusto Nardes e 2.513/2015-TCU-Plenário, rel. Min. Benjamin Zymler) .
3.9.   	Desse modo, a Empresa Pública Federal trouxe aos autos os seguintes elementos, resumidamente:
i) documentos da Prefeitura relativos ao Contrato de Repasse 274.679-79: relatório de execução físico-financeira do projeto, relatório de cumprimento e aceitação do objeto, relação de bens, demonstrativo consolidado da execução das receitas e despesas, relação de comprovantes de pagamento, notas fiscais, declaração do prefeito municipal; documentos da Caixa: comprovantes de transferências de recursos e de pagamento de clientes (peça 89) ;
ii) extrato da conta de poupança vinculada ao Contrato de Repasse 274.679-79 (peça 90) ;
iii) solicitação de vistoria e parecer de engenheiro da Caixa, com relatório fotográfico, do Contrato de Repasse 278.389-53 (peça 91) ;
iv) extrato da conta desbloqueada do Contrato de Repasse 274.679-79 (peça 92) ;
v) documentos da Prefeitura relativos ao Contrato de Repasse 278.389-53: relatório de execução físico-financeira do projeto, relatório de cumprimento e aceitação do objeto, relação de bens, demonstrativo consolidado da execução das receitas e despesas, relação de comprovantes de pagamento, notas fiscais, declaração do prefeito municipal; documentos da Caixa: comprovantes de transferências de recursos e de pagamento de clientes (peça 93) ;
vi) documentos da Caixa relativos ao deslocamento para vistorias (peça 94) ;
vii) devolução de recursos relativos ao Contrato 274.679-79 ao Ministério Gestor (peça 95) 
viii) documentos da Caixa relativos ao deslocamento para vistorias (peça 96) ;
ix) devolução de recursos relativos ao Contrato 278.389-53 ao Ministério Gestor (peça 97) 
x) solicitação de vistoria e parecer de engenheiro da Caixa, com relatório fotográfico, do Contrato de Repasse 274.679-79 (peça 98) 
xi) extrato da conta de poupança vinculada ao Contrato de Repasse 278.389-53 (peça 99) ;
xi) Extrato da conta desbloqueada do Contrato de Repasse 278.389-53 (peça 100) ;
3.10.	Preliminarmente, não merece prosperar a afirmação da recorrente de que deu cumprimento integral aos referidos contratos, visto que, com relação ao Contrato de Repasse 274.679-79, o percentual de execução foi de apenas 10,29% (peça 98, p. 6-7) , conforme última vistoria feita pela Caixa e no que toca ao Contrato de Repasse 278.389-53 o percentual executado foi de 32,83% (peça 91, p. 7) .
3.11.	A esse respeito, cumpre observar que a Caixa atestou a execução física e financeira das parcelas transferidas à Prefeitura e efetivamente desbloqueadas. Isso se evidencia pelos extratos às peças 92 e 100, que indicam os seguintes desbloqueios:
	Contrato de Repasse 278.389-53/2008
	Contrato de Repasse 274.679-79/2008

	Conta desbloqueada 00000041-1 (peça 92) 
	Conta desbloqueada 00647033-9 (peça 100) 

	19/10/2010
	R$ 4.528,15
	25/3/2011
	R$ 18.988,22

	18/3/2011
	R$ 19.470,79
	16/8/2011
	R$ 26.671,90

	29/7/2011
	R$ 24.628,95
		
	Total desbloqueado
	R$ 48.627,89
	Total desbloqueado
	R$ 45.660,12

3.12.	Desse modo, não obstante os contratos não tenham sido executados em sua totalidade, segundo justificativa da própria Prefeitura - consoante documentação trazida pela Caixa -, e em razão de que os recursos remanescentes não seriam suficientes para conclusão das obras (peça 91, p. 3 e peça 98, p. 3) , os recursos financeiros efetivamente desbloqueados tiveram sua aplicação atestada pela Caixa, bem como as obras tiveram sua funcionalidade confirmada, conforme as vistorias físicas realizadas (peças 91 e 98) .
3.13.	Não subsistem, desse modo, os motivos que justificaram a imputação de débito aos recorrentes, visto que houve comprovação da execução física e financeira dos valores efetivamente colocados à disposição da Prefeitura, tendo sido os recursos remanescentes devolvidos ao erário federal em 24/5/2018, no valor de R$ 436.243,89, relativos ao Contrato de Repasse 274.679-79/2008 e de R$ 226.313,9, relativos ao Contrato de Repasse 278.389-53/2008 (peças 95 e 97 e peças 92, p. 3 e 100, p. 3) .
3.14.	O que se depreende de todo o conjunto probatório, é que as obras se iniciaram na primeira gestão da Sra. Cleide Maria de Souza (2009-2012) , e sofreram solução de continuidade durante o período de gestão do Sr. Evandro Mauro Maciel Chacon (2013-2016) , sendo que quando do retorno da primeira gestora ao comando da Prefeitura Municipal, esta providenciou a prestação de contas dos recursos efetivamente recebidos e aplicados.
3.15.	Diante do exposto, propõe-se afastar o débito imputado à Sra. Cleide Maria de Souza Oliveira e ao Sr. Evandro Mauro Maciel Chacon, bem como a multa imposta à primeira, em razão de não subsistirem as irregularidades que justificaram a cominação.
3.16.	Passa-se à análise específica da responsabilidade do Sr. Evandro Mauro Maciel Chacon.
4.	Da irregularidade concernente à não continuidade das obras e à não prestação de contas, quanto ao Sr. Evandro Mauro Maciel Chacon  (peça 79, p. 3-11) 
4.1.	Argumenta o recorrente que a prestação de contas foi acolhida pela Caixa e que há comprovação de devolução do valor remanescente, não havendo que se falar em dano ao erário, enriquecimento ilícito ou necessidade de ressarcimento (p. 3-4) .
4.2.	Contesta a alegação da Sra. Cleide Maria de Souza Oliveira de que sua revelia ocorreu em razão de rixa política, visto que a mesma é servidora municipal, nunca sofreu perseguição e seus pedidos eram atendidos com pontualidade, e que a gestora dos convênios no período 2013-2016 era a Sra. Sandra Valéria Torres de Albuquerque, sua amiga pessoal, e que na gestão da recorrente (2009-2012) foi sua Secretária de Obras (p. 4) .
4.3.	Contesta a acusação da recorrente de que houve abandono das obras por sua exclusiva responsabilidade, motivo pelo qual requer seja dado provimento ao recurso para que suas contas sejam julgadas regulares (p. 4) 
Análise
4.4.	O recorrente Evandro Mauro Maciel Chacon foi condenado pelo acórdão combatido com base no art. 16, III, alíneas "a", "b" e "c", da Lei 8.443/1992 (Lei Orgânica do TCU) :
Art. 16. As contas serão julgadas:
III - irregulares, quando comprovada qualquer das seguintes ocorrências:
a) omissão no dever de prestar contas;
b) prática de ato de gestão ilegal, ilegítimo, antieconômico, ou infração à norma legal ou regulamentar de natureza contábil, financeira, orçamentária, operacional ou patrimonial;
c) dano ao Erário decorrente de ato de gestão ilegítimo ao antieconômico;
4.5.	Com o ateste da regularidade da execução física e financeira dos valores efetivamente transferidos ao município à conta dos contratos de repasse, não mais subsistem as razões que culminaram na imputação de débito aos recorrentes. Quanto à cominação de multa, verifica-se que, tendo em vista a vigência dos referidos ajustes ter sido estipulada para os períodos de 26/12/2008 a 14/1/2010 e de 29/12/2008 a 14/2/2010, com a posterior prorrogação para 19/11/2014 (peça 1, p. 10-12 e 14-15) , o período de vigência encerrou-se durante a gestão do Sr. Evandro Mauro Maciel Chacon.
4.6.	Desse modo, o recorrente deveria, ou ter procedido à prestação de contas dos recursos aplicados até então, ou dado continuidade à execução das obras com os recursos remanescentes das avenças. Ao não fazê-lo, remanesceu incurso nas alíneas "a" e "b" do inciso III, do art. 16 da Lei Orgânica desta Corte. 
4.7.	Cumpre salientar, a esse respeito, que o recorrente foi notificado por meio do Ofício à peça 26, justamente pela desídia em não dar continuidade às obras objeto dos contratos de repasse, com o consequente desperdício de recursos públicos, não havendo que se falar, por isso, em nova imputação de responsabilidade sobre a qual o responsável não tenha sido chamado aos autos:
2.1	 Conduta: na condição de prefeito de Pesqueira/PE (2013-2016) não deu continuidade às obras referentes aos contratos de repasse 274.679-79/2008 e 278.389-53/2008, mesmo após ter recursos disponíveis e ter assumido compromisso em dar continuidade à mesma, ao assinar os termos aditivos em 19/12/2013 (278.389-53/2008) e em 20/12/2013 (274.679-79/2008) , os quais também prorrogaram a vigência dos contratos para 19/11/2014; o que ocasionou o desperdício dos recursos anteriormente alocados nas obras, que restaram sem funcionalidade.
2.2 	Dispositivos violados: Cláusula Terceira, item 3.2, "a", dos contratos de repasse 278.389- 53/2008 e 274.679-79/2008 c/c Cláusula Segunda dos termos aditivos de 19/12/2013 e 20/12/2013, respectivamente; e art. 39, caput, da Portaria Interministerial 127/2008.
4.8.	Apenas com o retorno da antiga gestora municipal em 2017, é que a Caixa estendeu o prazo para apresentação da prestação de contas final para 8/12/2017 (peça 67) , o que foi feito pela gestora.
4.9.	A posterior comprovação da execução física e financeira dos contratos e convênios firmados com a Administração, com o devido estabelecimento do nexo causal, não afasta a responsabilidade do gestor que deu causa ao atraso. Significa dizer que a não continuidade das obras consubstancia irregularidade que merece reprimenda por parte do TCU. 
4.10.	Desse modo, propõe-se o afastamento do débito imputado ao recorrente Evandro Maciel, e a manutenção da multa, amparada nos artigos 16, III, "a" e "b", e 58, I e II, da Lei 8.443/1992, em valor a ser arbitrado pelo Tribunal.
CONCLUSÃO
5.1.	Das análises anteriores, conclui-se:
	a) em relação aos valores efetivamente repassados ao município de Pesqueira/PE é possível constatar a regularidade da execução física e da execução financeira dos Contratos de Repasse, com base na documentação juntada aos autos pelos recorrentes, e a oriunda da Caixa Econômica Federal; 
b) remanesce a irregularidade concernente à não continuidade das obras e à omissão na prestação de contas, imputável ao Sr. Evandro Mauro Maciel Chacon. 
PROPOSTA DE ENCAMINHAMENTO
6.1.	Ante o exposto, submete-se à consideração superior a presente análise dos recursos de reconsideração interpostos por Cleide Maria de Souza Oliveira e Evandro Mauro Maciel Chacon, contra o Acórdão 4719/2018-TCU-Segunda Câmara, propondo-se, com fundamento no art. 33, da Lei 8.443/1992:
a) 	dar provimento ao recurso da Sra. Cleide Maria de Souza Oliveira, para julgar regulares as suas contas, afastando o débito e a multa imputados pelos itens 9.2 e 9.3 do acórdão recorrido;
b) 	dar provimento parcial ao recurso do Sr. Evandro Mauro Maciel Chacon, afastando o débito imputado no item 9.2 do acórdão recorrido, mantendo a multa com fulcro nos artigos 16, III, "a" e "b", e 58, I e II, da Lei 8.443/1992, em valor a ser arbitrado pelo Tribunal;
c)	dar ciência da deliberação que vier a ser prolatada aos responsáveis e interessados e à Procuradoria da República em Pernambuco. [...]".
3.	O Ministério Público junto a este Tribunal manifesta-se de acordo com a proposta da Serur (Peças 101, p. 8 e 9, 102 e 103) , sugerindo, apenas, que seja reduzida o valor da sanção que lhe fora aplicada e alterados os fundamentos legais do julgamento pela irregularidade das contas para o art. 16, inciso III, alíneas "b" e "a", da Lei 8.443/1992 e da aplicação da multa para o art. 58, inciso I, da mesma lei."
É o Relatório.

8.1. Ingrid Rafaielly Cardozo Prudêncio (24.210/OAB-PE), representando Evandro Mauro Maciel Chacon.  
8.2. Filipe Fernandes Campos (31.509/OAB-PE) e outros, representando Cleide Maria de Souza Oliveira.  
8.3. Guilherme Lopes Mair (32261/OAB-DF) e outros, representando Caixa Econômica Federal.

Procurador Sergio Ricardo Costa Caribé.

RECURSO DE RECONSIDERAÇÃO. TOMADA DE CONTAS ESPECIAL. CONTRATOS DE REPASSE. PAVIMENTAÇÃO EM PARALELEPÍPEDO GRANÍTICO. OMISSÃO NO DEVER DE PRESTAR CONTAS. NÃO COMPROVAÇÃO DA BOA E REGULAR APLICAÇÃO DOS RECURSOS FEDERAIS. REVELIA DE UM DOS RESPONSÁVEIS. CONTAS IRREGULARES DOS DOIS PREFEITOS. DÉBITO SOLIDÁRIO. MULTA. RECURSOS DE RECONSIDERAÇÃO. OFÍCIOS DA CAIXA ATESTANDO A CONCLUSÃO DAS OBRAS. DILIGÊNCIA À INSTITUIÇÃO FINANCEIRA. CONFIRMAÇÃO DA EXECUÇÃO FÍSICA E FINANCEIRA E DO NEXO CAUSAL. A POSTERIOR COMPROVAÇÃO DA EXECUÇÃO FÍSICA E FINANCEIRA DOS CONTRATOS NÃO AFASTA A RESPONSABILIDADE DO GESTOR QUE DEU CAUSA AO ATRASO E AO DESPERDÍCIO DE RECURSOS PÚBLICOS. PROVIMENTO DO RECURSO DE UM DOS RESPONSÁVEIS: AFASTAMENTO DO DÉBITO E DA MULTA. PROVIMENTO PARCIAL DE OUTRO: AFASTAMENTO DO DÉBITO E REDUÇÃO PROPORCIONAL DA MULTA. COMUNICAÇÕES.

TOMADA DE CONTAS ESPECIAL (TCE)

Secretaria de Recursos (Serur); Secretaria de Controle Externo de Tomada de Contas Especial (SecexTCE).

Aprecia-se nesta oportunidade Recursos de Reconsideração interpostos pela Sra. Cleide Maria de Souza Oliveira (gestão 2009-2012) e pelo Sr. Evandro Mauro Maciel Chacon (gestão 2013-2016) , ex-prefeitos de Pesqueira - PE, contra o Acórdão 4719/2018-TCU-Segunda Câmara.
2.	Na deliberação em referência, 0 Tribunal apreciou Tomada de Contas Especial instaurada em face do não cumprimento dos objetivos pactuados em contratos de repasse celebrados com a Caixa Econômica Federal e da não prestação de contas da avença, julgou irregulares as contas dos responsáveis, imputando-lhes o débito de R$ 94.288,91 e aplicando-lhes, individualmente, multa no valor de R$ 60.000,00.
3.	Observa-se da instrução transcrita no Relatório precedente que, após analisar os argumentos e documentos apresentados pelos recorrentes, bem como as informações fornecidas pela Caixa em resposta à diligência realizada nesta fase recursal, a Secretaria de Recursos (Serur) concluiu que os recursos financeiros efetivamente desbloqueados tiveram sua aplicação atestada pela Caixa, bem como as obras tiveram sua funcionalidade confirmada, conforme as vistorias físicas realizadas (Peça 101, p. 6) . 
4.	Ante essas informações, a unidade técnica propôs, entre outras medidas, dar provimento ao recurso interposto pela Sra. Cleide Maria de Souza Oliveira, de modo que sejam julgadas regulares suas contas e afastados o débito e a multa que lhe foram impostos pelo Acórdão recorrido.
5.	Em relação ao Sr. Evandro Mauro Maciel Chacon, em razão de ainda remanescerem as irregularidades concernentes à não continuidade das obras e à omissão na prestação de contas, a Serur propôs dar provimento parcial ao seu recurso para afastar o débito que lhe fora imputado, mantendo a multa com fulcro nos artigos 16, III, "a" e "b", e 58, I e II, da Lei 8.443/1992, em valor a ser arbitrado pelo Tribunal (Peça 101, p. 9) .
6.	O Ministério Público junto a este Tribunal manifestou concordância com a proposta da Serur, sugerindo, apenas, que seja reduzido o valor da sanção aplicada ao Sr. Evandro Mauro Maciel Chacon e alterados os fundamentos legais do julgamento pela irregularidade das contas para o art. 16, inciso III, alíneas b e a, da Lei 8.443/1992 e da aplicação da multa para o art. 58, inciso I, da mesma lei. 
7.	Manifesto anuência às razões que nortearam a proposta da unidade instrutiva, que teve a anuência do MP/TCU, cujos fundamentos, por percucientes, incorporo às minhas razões de decidir, sem prejuízo das considerações que passo a tecer.
8.	Inicialmente, ratificando a manifestação já exarada nestes autos, o Recurso de Reconsideração pode ser conhecido, uma vez que atende os requisitos de admissibilidade previstos para a espécie.
9.	Quanto ao mérito, no que tange aos Sr. Evandro Mauro Maciel, observo que, apesar da exclusão do débito que foi atribuído aos responsáveis na TCE, não logrou êxito em afastar sua inércia para concluir as obras e, principalmente, sua omissão no dever de prestar contas. 
10.	Conforme manifestação do Parquet em parecer anterior lançado nestes autos (Peça 48) , mesmo tendo se comprometido com a União e dispondo de tempo e recursos para a correção e finalização das obras iniciadas e paralisadas na gestão anterior, o Sr. Evandro Mauro Maciel Chacon nada fez para evitar o potencial desperdício dos valores públicos até então aplicados em parcelas do objeto ajustado que, sem a continuidade e maior desenvolvimento das obras, não alcançaria funcionalidade suficiente para beneficiar a população do município - o que só veio a ocorrer por iniciativa de gestões que lhe sucederam.
11.	Já a intempestividade na prestação das contas só deverá ser relevada nas situações em que houver razões aceitáveis que justifiquem a impossibilidade de apresentá-la no prazo determinado. Conforme bem afirmou o MPTCU, o descaso do responsável provocou a movimentação da Administração Pública e, por conseguinte, gerou custos que, em verdade, decorreram essencialmente de sua negligência como gestor. No caso vertente, tal omissão se viu agravada pela descontinuidade das obras e postergação dispendiosa de sua retomada, com prejuízos sociais imensuráveis.
12.	Tal irregularidade restou caracterizada nestes autos, porquanto apesar de o recorrente ter sido notificado por meio do Ofício à Peça 26, justamente pela desídia em não dar continuidade às obras objeto dos contratos de repasse 274.679-79/2008 e 278.389-53/2008, mesmo após ter recursos disponíveis e ter assumido compromisso em dar continuidade à avença, ao assinar os termos aditivos em 19/12/2013 (278.389-53/2008) e em 20/12/2013 (274.679-79/2008) , que prorrogaram a vigência dos contratos para 19/11/2014, permaneceu inerte. 
13.	Apenas com o retorno da antiga gestora municipal em 2017 foi que a Caixa estendeu o prazo para apresentação da prestação de contas final para 8/12/2017 (peça 67) , o que foi feito pela prefeita sucessora.
14.	Quanto à omissão no dever de prestar contas, depreendo que não há reparo a fazer na análise realizada pela unidade técnica, acolhida pelo MPTCU, no sentido de não afastá-la. 
15.	No âmbito deste Tribunal, regularmente citado e provocado a manifestar-se sobre essa irregularidade, o responsável se manteve silente e, agora em sede de recurso, não apresentou qualquer justificativa em relação à omissão no dever de prestar contas.
16.	Assim, mesmo que comprovada a regular aplicação dos recursos, deve ser mantido o julgamento pela irregularidade das contas do Sr. Evandro Mauro Maciel Chacon, fundamentado na disposição do art. 16, inciso III, alíneas a e b, da Lei 8.443/92, e alterado o fundamento da multa para as disposições dos arts. 19, parágrafo único, e 58, inciso I, da mesma lei, reduzindo-se o valor para R$ 10.000,00 para compatibilizá-la com as irregularidades subsistentes.
17.	No que tange à Sra. Cleide Maria de Souza Oliveira, deve ser dado provimento ao seu recurso, para julgar regulares as suas contas, afastando o débito e a multa imputados pelos itens 9.2 e 9.3 do Acórdão recorrido.
	Com essas considerações, VOTO por que esta Corte adote o Acórdão que ora submeto à apreciação da Segunda Câmara.
TCU, Sala das Sessões Ministro Luciano Brandão Alves de Souza, em 12 de novembro de 2019.
AROLDO CEDRAZ 
Relator

Trata-se de Recursos de Reconsideração interpostos por Cleide Maria de Souza Oliveira e Evandro Mauro Maciel Chacon, ex-prefeitos de Pesqueira - PE.
2.	Na Sessão de 11/12/2019, votei no sentido de conhecer dos recursos e, no mérito, em relação a Cleide Maria de Souza Oliveira, dar provimento ao seu recurso para julgar regulares as suas contas, afastando o débito e a multa imputados pelos itens 9.2 e 9.3 do Acórdão recorrido.
3.	Quanto a Evandro Mauro Maciel, defendi que restou comprovada a regular aplicação dos recursos, entretanto, acompanhei os pareceres no sentido de manter o julgamento pela irregularidade das suas contas, com alteração do fundamento e redução do valor da multa para R$ 10.000,00 (dez mil reais) para compatibilizá-la com as irregularidades subsistentes.
4.	Devo esclarecer que, no âmbito deste Tribunal, esse responsável foi regularmente citado e provocado a manifestar-se sobre essa irregularidade, manteve-se silente e, agora, em sede de recurso, não apresentou qualquer justificativa em relação à omissão no dever de prestar contas.
5.	O descaso do responsável provocou a movimentação da Administração Pública e, por conseguinte, gerou custos que, em verdade, decorreram essencialmente de sua negligência como gestor. No caso vertente, tal omissão se viu agravada pela descontinuidade das obras e postergação dispendiosa de sua retomada, com prejuízos sociais imensuráveis.
6.	Quanto ao Voto Revisor apresentado pelo eminente Ministro Substituto André Luís de Carvalho, embora comungando com as preocupações externadas por Sua Excelência, entendo que, neste caso concreto, os elementos presentes nos autos não me permitem afastar a presunção de veracidade das informações prestadas pela Caixa Econômica Federal.
7.	De esclarecer que, além da manifestação da Caixa, a unidade técnica colheu informações no sítio da Empresa na internet, assim como no sistema DGI-Consulta, conforme narrado no Relatório precedente. Além disso, foi realizada diligência à Caixa para levantar elementos adicionais (Peça 86) , a fim de que o Tribunal dispusesse de dados suficientes para manter ou alterar o seu juízo, vez que esta Corte não se encontra vinculada à manifestação de outros Órgãos da Administração.
8.	Os documentos que foram acostados juntamente com todo o conjunto probatório permitiram concluir que as obras se iniciaram na primeira gestão de Cleide Maria de Souza e sofreram solução de continuidade durante o período de gestão de Evandro Mauro Maciel Chacon, sendo que, por ocasião do retorno da primeira gestora ao comando da Prefeitura Municipal, esta providenciou a prestação de contas dos recursos efetivamente recebidos e aplicados.
9.	Em face do exposto, reitero o Voto antes apresentado, no sentido de que o Tribunal adote o Acórdão que ora submeto à apreciação deste Colegiado que, em essência:
- conhece dos Recursos de Reconsideração;
- dá provimento ao recurso da Sra. Cleide Maria de Souza Oliveira para julgar regulares as suas contas, afastando o débito e a multa;
- dá provimento parcial ao recurso do Sr. Evandro Mauro Maciel Chacon, afastando o débito imputado, mantendo o julgamento pela irregularidade das contas e alterando o fundamento e o valor da multa para R$ 10.000,00 (dez mil reais) .
TCU, Sala das Sessões Ministro Luciano Brandão Alves de Souza, em tagDataSessao.
AROLDO CEDRAZ 
Relator

Na Sessão de 12/11/2019, pedi vista do presente feito, nos termos do art. 112 do RITCU, ao atuar em substituição à Ministra Ana Arraes, para melhor apreciar as ponderações suscitadas pelo Ministro-Relator Aroldo Cedraz sobre os presentes recursos de reconsideração.
2.	Como visto, trata-se de recursos de reconsideração interpostos por Cleide Maria de Souza Oliveira e Evandro Mauro Maciel Chacon, como então prefeitos de Pesqueira - PE, contra o Acórdão 4.719/2018 proferido pela 2ª Câmara do TCU, em 12/6/2018, no seguinte sentido:
	" (...) 9.1. considerar revel a Sra. Cleide Maria de Souza Oliveira, nos termos do art. 12, § 3º, da Lei nº  8.443, de 16 de julho de 1992;
9.2. julgar irregulares as contas da Sra. Cleide Maria de Souza Oliveira, nos termos dos arts. 16, III, alíneas "b" e "c", e 19, caput, da Lei nº 8.443, de 1992, e as contas do Sr. Evandro Mauro Maciel Chacon, nos termos dos arts. 16, III, alíneas "a", "b" e "c", e 19, caput, da mesma lei, para condená-los, solidariamente, ao pagamento das quantias a seguir indicadas, atualizadas monetariamente e acrescidas de juros de mora calculados desde as datas informadas até o efetivo recolhimento, fixando-lhes o prazo de 15 (quinze) dias para que comprovem, perante o Tribunal, o recolhimento da referida importância aos cofres do Tesouro Nacional, nos termos do art. 23, III, "a", da citada lei e do art. 214, III, "a", do Regimento Interno do TCU (RITCU) :
	Valor 
	Data 

	R$   4.528,15
	19/10/2010

	R$ 19.470,79
	18/3/2011

	R$ 18.988,22
	25/3/2011

	R$ 24.628,95
	1º/8/2011

	R$ 26.671,90
	16/8/2011

9.3. aplicar à Sra. Cleide Maria de Souza Oliveira e ao Sr. Evandro Mauro Maciel, individualmente, a multa prevista no art. 57 da Lei nº 8.443, de 1992, sob o valor de R$ 60.000,00 (sessenta mil reais) , fixando-lhes o prazo de 15 (quinze) dias, a contar da notificação, para que comprovem, perante o Tribunal, o recolhimento da referida quantia ao Tesouro Nacional, atualizada monetariamente na forma da legislação em vigor;  (...) "
3.	De todo modo, após a análise final do feito, a Serur pugnou pelo eventual provimento ao recurso de reconsideração interposto por Cleide Maria de Souza Oliveira para julgar regulares as suas contas, afastando a condenação em débito e em multa pelos itens 9.2.e 9.3 do referido acórdão, pois teria vislumbrado a superveniente comprovação da execução físico-financeira dos dois contratos de repasse a partir da posterior documentação apresentada pela ora recorrente e pela Caixa.
4.	Ao discorrer, por sua vez, sobre o recurso interposto por Evandro Mauro Maciel Chacon, a Serur propôs o parcial provimento ao referido recurso para afastar o débito imputado pelo item 9.2 do aludido acórdão, mantendo, todavia, a suscitada multa legal, ante a subsistência das irregularidades pela ausência de continuidade das obras e pela omissão na prestação de contas dos ajustes. 
5.	Já o MPTCU manifestou, em essência, a sua concordância com a proposta da Serur, tendo acrescentado, entretanto, a sugestão para a redução do valor da multa aplicada em desfavor de Evandro Mauro Maciel Chacon, além da alteração no fundamento legal para a irregularidade das contas, fixando-o no art. 16, inciso III, alíneas "a" e "b", da Lei n.º 8.443, de 1992, e para a aplicação da multa, fixando-o no art. 58, inciso I, dessa lei.
6.	O Ministro-Relator apresentou, então, o seu voto no sentido do provimento ao recurso interposto por Cleide Maria de Souza Oliveira para julgar regulares as suas contas, afastando o débito e a multa, e no sentido do parcial provimento ao recurso manejado por Evandro Mauro Maciel Chacon para afastar o referido débito, mantendo, todavia, o julgamento pela irregularidade das suas contas, com base no art. 16, inciso III, alíneas "a" e "b", da Lei n.º 8.443, de 1992, além de manter a subjacente multa legal, sem prejuízo, contudo, da redução do seu valor para R$ 10.000,00, com base no art. 58, inciso I, dessa lei.
7.	Peço licença, contudo, para divergir do voto ora oferecido pelo Ministro-Relator diante das robustas evidências de inadequada e desidiosa condução dos dois contratos de repasse, com a subsistência do dano ao erário, em desfavor de ambos os responsáveis.
8.	Eis que, na condução dos referidos Contratos de Repasse 274.679-79/2008 e 278.389-53/2008, as liberações dos aludidos recursos federais teriam sido integralmente promovidas durante o mandato de Cleide Maria de Souza Oliveira (2009-2012) e, no período entre agosto de 2010 e julho de 2012 (Peça 1, p. 6 e 153) , a Caixa teria expedido os seus ofícios no sentido de reiterar o envio de informação à prefeitura sobre a existência de pendências nas medições, tendo solicitado, sem o esperado sucesso, a necessária regularização dessas pendências para a subsequente liberação de novos saques em prol da necessária conclusão do empreendimento, e, assim, restou evidenciado que a malsinada paralisação das obras teria iniciado, sim, durante a gestão da aludida responsável.
9.	Não fosse o bastante, os dois contratos de repasse tiveram a vigência prorrogada em três oportunidades (para dezembro de 2012, dezembro de 2013 e, depois, novembro de 2014) , mas tanto a prefeita antecessora (Cleide) quanto o sucessor (Evandro) deixaram de adotar quaisquer providencias para a regularização das aludidas falhas ou mesmo para o esclarecimento da situação, buscando justificá-las, com vistas a promover a adequada conclusão do empreendimento.
10.	Por conseguinte, em 12/8/2014, a Caixa iniciou os procedimentos para a instauração da tomada de contas especial, tendo declarado expressamente que as obras nos dois ajustes teriam sido vistoriadas e estariam maculadas pelo baixíssimo nível de execução em apenas 10,29% e 32,83%, respectivamente, durante a última vistoria ocorrida em 26/4/2012 (Peça 1, p. 4-6 e 153) , não apresentando "nenhuma funcionalidade" em prol da comunidade local.
11.	Já no âmbito do TCU, a despeito de ter sido regularmente notificada, a Sra. Cleide constituiu o seu representante legal (Peças 34 e 35) , mas não apresentou as suas alegações de defesa, tendo sido considerada revel pelo referido Acórdão 4.719/2018, ao passo que, após ser ouvido em audiência e em citação, o Sr. Evandro apresentou as suas alegações de defesa, mas elas foram consideradas insuficientes para elidir as irregularidades, tendo restado evidenciada a sua inadequada inação em face do necessário prosseguimento das obras, com a sua direta responsabilização, assim, pela indigitada perpetração do aludido dano ao erário, pois, a partir desse ato omissivo-comissivo e do subjacente erro grosseiro, ele também teria deixado de assegurar a necessária continuidade das obras para a efetiva conclusão do empreendimento em favor da população local. 
12.	Estranhamente, todavia, embora não tenham dito nada ao TCU sobre essa suposta conclusão do empreendimento durante todo o longo andamento do processo de TCE e o julgamento do feito pelo referido Acórdão 4719/2018-TCU-Segunda Câmara de 12/6/2018, os dois responsáveis passaram a apresentar os seus recursos de reconsideração com a cópia do Ofício 0282/2018/GIGOVCA, de 22/3/2018 (Peça 67) , noticiando que a gerência executiva da Caixa em Caruaru - PE teria passado a anunciar que, a partir da vistoria realizada em 27/9/2017, a "funcionalidade das ruas executadas" estaria demonstrada no âmbito dos dois contratos de repasse, além de, estranhamente, a Caixa ter solicitado o cancelamento da respectiva TCE já em avançado andamento no TCU a partir da inusitadíssima abertura de novo prazo para a superveniente prestação de contas recebida e, açodadamente, aprovada pela Caixa (Peças 88 a 100) . 
13.  	Ocorre, contudo, que todo esse estranho e tumultuado movimento processual teria servido apenas para reforçar, ainda mais, o inaceitável rompimento do necessário nexo causal entre o aporte dos recursos federais e os supostos dispêndios incorridos nos dois ajustes, devendo ser mantido, assim, o referido Acórdão 4.719/2018 pela irregularidade das contas dos dois responsáveis, com a subjacente condenação em débito e em multa, diante da absurda ausência de efetiva comprovação sobre a regular execução físico-financeira dos dois ajustes, até porque, diante das robustas evidências sobre o baixíssimo nível de execução dos dois ajustes no patamar de apenas 10,29% e 32,83%, em 2012, e sobre a subsistência aí de "nenhuma funcionalidade" das obras em prol da comunidade local, a estranha conclusão superveniente dessas obras, em 2017 (pelo evidente aporte de recursos municipais) , reforçaria a evidência sobre a inaceitável ausência do aludido nexo causal, já que, ao se valerem dessa suposta conclusão superveniente das obras, após o transcurso de 5 anos, pelo estranho aporte de recursos municipais, e sem o prévio ou concomitante acompanhamento das obras pela Caixa, os aludidos responsáveis teriam, ao final, viabilizado o claro mascaramento do eventual desvio dos recursos federais originalmente aportados a partir da indevida e perigosa intercorrência da confusão financeira entre os recursos federais e os supervenientes recursos municipais.
14.	Bem se sabe que, não por acaso, a 2ª Câmara do TCU já teria expressamente alertado a Caixa e as unidades técnicas no Tribunal sobre a efetiva necessidade de não admitirem a prática dessa perigosa confusão financeira entre os recursos federais e os supervenientes recursos municipais, tendo, para tanto, prolatado o Acórdão 11398/2019-TCU-Segunda Câmara no seguinte sentido:
 " (...) 9.3. determinar, nos termos do art. 250 do RITCU, que, no prazo de 15 (quinze) dias contados da ciência desta deliberação, a Caixa Econômica Federal oriente todas as suas unidades no País e, especialmente, as suas unidades no Estado de Pernambuco sobre a efetiva necessidade de pronta adoção das seguintes medidas:
9.3.1. abstenham-se de manter o atual procedimento adotado pela Caixa, ao eventualmente cogitar sobre a aplicação do Acórdão 5690/2015-TCU-Segunda Câmara, por não se mostrar plenamente adequado, pois não poderia emprestar ao referido Acórdão 5.690/2015 o condão de servir para o integral afastamento da aplicação das suas normas internas, a exemplo da AE 099, e das subjacentes normas legais, a exemplo do art. 116 da Lei n.º 8.666, de 1993, além de todas as demais premissas fixadas pela jurisprudência do TCU; devendo atentar, pois, para a necessidade de efetivamente observar a jurisprudência do TCU no sentido de só eventualmente opinar pelo superveniente arquivamento de tomada de contas especial, com o afastamento do dano ao erário originalmente apurado, quando a posterior execução complementar ou suplementar do correspondente objeto parcialmente executado não resultar, por exemplo, no afastamento da devida demonstração do respectivo nexo causal entre o aporte dos recursos federais e os supostos dispêndios incorridos no convênio ou instrumento congênere, entre outros elementos de convicção necessários à efetiva comprovação sobre a boa e regular aplicação dos recursos federais, até porque, diante desse afastamento do nexo causal, deve subsistir a evidência do dano ao erário apurado originalmente, com a consequente responsabilização de todos os gestores envolvidos e até mesmo, se o for o caso, dos agentes públicos praticantes dessa posterior execução complementar ou suplementar do objeto parcialmente executado, nos termos dos arts. 8º e 16 da Lei n.º 8.443, de 1992;
9.3.2. atentem também, entre outras circunstâncias tendentes a obstar a regular comprovação dos dispêndios nas respectivas prestações de contas dos ajustes, ao eventualmente cogitar sobre a aplicação do referido Acórdão 5690/2015-TCU-Segunda Câmara, para a eventual intercorrência das seguintes circunstâncias: (a) execução dos itens de serviço pendentes em desacordo com as especificações previstas no plano de trabalho; (b) subsequente desvirtuamento das etapas anteriores, já aprovadas e pagas pela Caixa, ante a superveniente complementação do objeto previamente pactuado, resultando no desvio de objeto ou no desvio de finalidade; (c) deterioração dos itens de serviço executados sob a égide do convênio ou contrato de repasse, sem a efetiva comprovação de os itens de serviço terem sido completados de modo a preservar a integral funcionalidade das parcelas já executadas; e (d) ausência ou deficiência na visita in loco para a comprovação da execução física do objeto pactuado diante da possível insuficiência de relatórios fotográficos, entre outros documentos, e da impossibilidade de, assim, verificar a efetiva veracidade dessa suposta execução;
	9.4. determinar que a Segecex informe todas as unidades técnicas junto ao TCU sobre a efetiva necessidade de observância às premissas anunciadas pelo item 9.3 deste Acórdão;"  (grifou-se) 
15.	Ao promover, por esse ângulo, o presente julgamento destes recursos de reconsideração, o TCU deve adicionalmente atentar, ainda, para todas as perigosas circunstâncias inerentes ao presente caso concreto em respeito ao princípio da verdade material, devendo observar que esses dois gestores públicos também figurariam como responsáveis em vários outros processos semelhantes no TCU, a exemplo do TC Processo 034.594/2014-0, TC Processo 016.251/2015-6, TC Processo 008.640/2015-7, TC Processo 000.225/2016-9 e TC Processo 013.675/2016-8, além de responderem a vários processos judiciais sobre eventual improbidade administrativa, a exemplo do 0002075-82.2019.8.17.3110, 0000751-91.2018.8.17.3110, 0003427-46.2017.8.17.3110 e 0003406-70.2017.8.17.3110. 
16.	O TCU deve conhecer, portanto, dos aludidos recursos de reconsideração para, no mérito, negar-lhes provimento, mantendo a plena integridade do Acórdão 4719/2018-TCU-Segunda Câmara.
17.	Durante, enfim, a presente discussão do feito na Sessão da 2ª Câmara em 18/2/2020, não se mostraria sequer razoável a suposta possibilidade de a Sra. Cleide ter promovido a prestação de contas dos dois ajustes, após a superveniente conclusão do empreendimento pelo transcurso do referido prazo quinquenal, pois esse suposto procedimento estaria em evidente dissonância com o princípio do devido processo legal, além de resultar no aludido rompimento do nexo causal.
18.	Ocorre que, em flagrante dissonância com o referido princípio do devido processo legal, o respectivo prazo para a malsinada prestação de contas dos ajustes já teria acabado em novembro de 2014, estando as irregularidades nesses dois ajustes já apuradas no bojo da subsequente TCE para o julgamento pelo TCU em 2018, e, assim, todas essas estranhas medidas para a posterior conclusão do empreendimento com a superveniente prestação de contas, em 2017-2018, só poderiam ter sido promovidas após a prévia anuência do TCU e o concomitante acompanhamento pela Caixa, mas isso não ocorreu; não podendo o TCU passar, pois, a indevidamente admitir essa superveniente prestação de contas diante da evidente preclusão processual e da referida inobservância ao devido processo legal, para além de, também, não dever admitir o aludido rompimento do nexo causal a partir da suscitada confusão financeira entre os recursos federais e os supervenientes recursos municipais.   
19.	Ante todo o exposto, voto pela prolação do Acórdão do TCU no seguinte sentido:
" (...) 9.1. conhecer dos presentes recursos de reconsideração interpostos por Cleide Maria de Souza Oliveira e Evandro Mauro Maciel Chacon contra o Acórdão 4719/2018-TCU-Segunda Câmara, nos termos do art. 32, I, e 33, da Lei n.º 8.443, de 1992, para, no mérito, negar-lhes provimento; e
9.2. determinar que a unidade técnica envie a cópia deste Acórdão, com o Relatório e o Voto, aos ora recorrentes, para ciência, e à Procuradoria da República no Estado de Pernambuco, para ciência e eventuais providências."
TCU, Sala das Sessões, em 18 de fevereiro de 2020.
Ministro-Substituto ANDRÉ LUÍS DE CARVALHO 
Relator